【裁判字號】    90,上易,610
【裁判日期】    901212
【裁判案由】    損害賠償
【裁判全文】
臺灣高等法院民事判決  九十年度上易字第六一○號
    上  訴  人  甲○○
    被  上訴人  乙○○
右當事人間損害賠償事件，上訴人對於中華民國九十年七月三十一日臺灣臺北地方法
院九十年度訴字第五四四號第一審判決提起上訴，並為訴之追加，本院判決如左：
    主      文
原判決關於駁回上訴人後開第二項前段金額之訴部分，及訴訟費用（確定部分除外）
之裁判均廢棄。
被上訴人應再給付上訴人新台幣壹拾萬元，及自民國九十年七月三十一日起至清償日
止，按週年利率百分之五計算之利息。
其餘上訴及追加之訴均駁回。
第一審訴訟費用（確定部分除外）、第二審及追加之訴訴訟費用，由被上訴人負擔九
分之一；餘由上訴人負擔。
    事      實
甲、上訴人方面：
一、聲明：(一)原判決關於駁回上訴人後開之訴部分廢棄。(二)右廢棄部分，被上訴人應
    再給付上訴人新臺幣（下同）九十萬元整，及自民國（下同）九十年七月三十一
    日起至清償日止按年息百分之五計算之利息。
二、陳述：除與原判決記載相同者，茲引用之外，補稱：
(一)、被上訴人詆毀上訴人名譽之行為，雖經原法院八十九年度自字第五三七號、本院
    九十年度上易字第四０六號刑事判決判處被上訴人有期徒刑三個月確定，然上訴
    人嗣亦遭中國國際商業銀行（下稱中國商銀）記大過降一級處分，月薪降為九萬
    元，家中一片愁雲慘霧，上訴人之妻更是揚言要離婚，上訴人之精神痛苦萬分，
    原審僅判命五萬元之慰撫金，實不足以慰藉上訴人精神上之痛苦，應再給付上訴
    人九十萬元，始為適當。另追加請求自九十年七月三十一起至清償日止按年息百
    分之五計算之利息。
(二)、中國商銀一再袒護被上訴人欺負上訴人，令上訴人長期不能成眠，又遭降級，上
    訴人所受傷害極為嚴重，此與被上訴人之侵權行為有相當之因果關係；至悔過書
    乃被迫所寫。
乙、被上訴人方面：
一、聲明：上訴駁回。
二、陳述：除與原判決記載相同者，茲引用之外，補稱：
(一)、對於刑事判決認定之事實不爭執。
(二)、依上訴人於九十年八月十五日簽立悔過書，自承「對本行（即中國商銀）相關同
    仁濫提民、刑事訴訟之等行為，本人深感懊悔，．．並願改過，並保證今後決不
    再犯」等語，可見上訴人所陳中國商銀因族群或弊端因素對其懲處絕非事實，況
    縱使屬實，亦與本件侵權行為責任之認定無涉。
(三)、上訴人因擅離職守、拒絕執行職務、徹夜滯留經理室、對國外部經理、副理糾纏
    及大聲詢問，影響公務及行譽、毫無悔意、無意撤銷前對首長及同仁濫提之控訴
    案件等陳情過程中不合理之過當行為，遭中國商銀於九十年九月二十八日以（九
    ０）中通字第一０七號函，降級一職等並記大過乙次；足見上訴人遭懲處係其個
    人行為所致，與本件被上訴人侵害上訴人之名譽權無關，上訴人據以主張精神痛
    苦不堪，請求被上訴人賠償，誠實無據。上訴人請求之慰撫金，由四百九十萬元
    降為九十萬元，當中調幅甚大，亦見上訴人主張之精神痛苦非輕絕非事實，原審
    判命五萬元之慰撫金，並無不當。
丙、本院依職權調閱臺灣臺北地方法院八十九年度自字第五三七號刑事全卷。
    理      由
一、上訴人提起上訴後，另追加請求自九十年七月三十一日起至清償日止按週年利率
    百分之五計算之利息，被上訴人並無異議，且為本案之言詞辯論，自應予准許。
二、上訴人起訴主張：被上訴人於八十九年五月二十四日在本院審理八十九年度上字
    第三八一號損害賠償案件時，空言指摘上訴人散發五十幾張文宣傳單，對伊橫加
    侮辱、誹謗，繼之當庭以「上訴人竟然為了一個考績甲等，對中國商銀長官威脅
    恐嚇要殺人放火，威脅要打斷經理兒子一條腿，像他這種人的人格還有什麼價值
    」等言詞，指摘合法行使訴訟權之上訴人，足以毀損上訴人之名譽。爰依民法第
    十八條、第一百八十四條及第一百九十五條規定，求為命被上訴人應賠償上訴人
    精神損害、名譽損害各二百五十萬元之判決。（原審判命被上訴人給付五萬元，
    駁回上訴人其餘之請求；上訴人僅就其中九十萬元部分聲明不服，其餘敗訴部分
    業已確定。）
三、被上訴人則以：被上訴人於本院審理時所為之陳述係事實，尚不得認定被上訴人
    有何故意或過失非法侵害上訴人權益，不生損害賠償之問題；且被上訴人遭上訴
    人誣陷後所為之自衛、自辯言論，亦屬免責範圍，而無侵權責任。縱被上訴人有
    侵害上訴人名譽之行為，因事發當時僅有受命法官、書記官、通譯、庭務員及兩
    造在場，上訴人之名譽權受損並不嚴重，伊嗣後因個人不當行為，遭中國商銀懲
    處，亦與被上訴人無涉，原審判命五萬元之慰撫金並無不當等語，資為抗辯。
四、經查，被上訴人於八十九年五月二十四日在本院審理八十九年度上字第三八一號
    損害賠償事件時，當庭指摘上訴人「．．可見在被上訴人（即被上訴人）自己所
    提的民事答辯狀裡面，所提證物可證明上訴人（即上訴人）為了（一個考績的事
    情），到處揚言要殺人放火，為了一個考績的事情，要打斷人家孩子的一條腿，
    遷怒不相干的人．．這種人依照這種行為，他的人格假定是並不值得六百萬元，
    真的說他為了一千多塊錢，他竟然威脅打斷別人孩子的腿，孔子說：『幼吾幼以
    及人之幼』，對不對？他是當過老師，自己也有孩子，為了這麼一點點錢，你要
    去打斷人家孩子的腿，人家的孩子跟你有什麼相干，你這個人要知道羞恥，我在
    中國商銀人評會（說）這個人不知道羞恥，到現在還不知道羞恥」等語，為被上
    訴人所不否認，並經原法院及本院刑事庭勘驗該日審理錄音帶確認無誤，判決被
    上訴人誹謗罪，處有期徒刑三個月確定在案；業經調取原法院八十九年自字第五
    三七號、本院九十年度上易字第四○六號刑事全卷，核閱明確，自堪信為真實。
五、按所謂之名譽，乃指人格之社會評價，而所謂侵害名譽，係指貶損他人人格在社
    會之評價而言。查，上訴人前以被上訴人於八十六年十月二十三日、十月二十五
    日、十一月十九日寫信辱罵伊是盜、是賊、靠關說起家、齷齪等詞，並將上開信
    函在該銀行總行同事間傳閱，嚴重毀損上訴人名譽為由，提起附帶民事訴訟請求
    被上訴人賠償，經原法院判決被上訴人應賠償十五萬元後，上訴人不服提起上訴
    ，在本院八十九年度上字第三八一號事件審理中，被上訴人復當庭指摘上訴人前
    揭言詞，為兩造所不爭執，並有上開民事判決在卷可按。茲上訴人依憲法所保障
    之訴訟上權利提起民事損害賠償訴訟，核屬正當權利之行使，被上訴人不就該事
    件之重點在於伊有無以言詞毀損上訴人乙節為答辯，竟以毫無相關聯之事實，指
    摘上訴人「你這個人要知道羞恥，我在中國商銀人評會（說）這個人不知道羞恥
    ，到現在還不知羞恥」；連續三次謾罵上訴人不知羞恥，顯非言論自由保障之範
    圍，自對上訴人名譽構成明顯且立即之危險。又被上訴人一再謾罵上訴人，並非
    測試真理之途徑，難謂其無實質之惡意，則被上訴人為貶低上訴人人格，從利益
    權衡之觀點，自不符合刑法第三百十一條之「自衛、自辯或保護合法利益」之免
    責範圍，亦難認被上訴人前開陳述屬於其行使答辯之正當防衛範圍。被上訴人所
    辯係就上訴人之先行行為所為之自衛、自辯，屬正當防衛，並無故意或過失侵害
    上訴人權益云云，洵不足採。從而，依社會通念，上訴人主張其聲譽業已遭貶損
    ，即屬有據；被上訴人故意侵害上訴人名譽，構成侵權行為，應負損害賠償責任
    。
六、次按不法侵害他人之身體、健康、名譽或自由者，被害人雖非財產上之損害，亦
    得請求賠償相當之金額；其名譽被侵害者，並得請求為回復名譽之適當處分，民
    法第一百九十五條第一項定有明文。因是，名譽受損害者，所得請求者為非財產
    上之損害賠償，上訴人分別請求被上訴人賠償名譽上及精神上之損害，尚有誤會
    。復按所謂相當金額，應以實際加害情形與被害人名譽受損情節是否重大，以及
    加害人、被害人之身分、地位、經濟狀況等加以判斷；而被害人名譽影響重大與
    否，亦應以客觀之社會價值衡量，不得專以受害人主觀之感受為斷。茲查，兩造
    係因產業工會事務發生爭端，並互提刑事告訴、自訴及民事訴訟，怨隙甚深，被
    上訴人於被訴損害賠償事件審理時，以前開陳述之方式侵害上訴人之名譽權，固
    屬不該；惟當時在場聽聞之人不多，實不致嚴重影響上訴人之名譽；且被上訴人
    在被訴誹謗罪刑案審理中，業已當庭向上訴人表示歉意，雖屬事後之舉，但應可
    減輕上訴人精神上之痛苦。至上訴人遭中國商銀處分降級一職等並記大過乙次，
    乃中國商銀認上訴人於書立悔過書，表明對伊擅離職守、拒絕執行職務、於營業
    廳內大聲抗議等影響公務，及對同仁濫提民刑事訴訟之行為，有道歉及悔過之意
    後；仍繼續散發不實文宣，且無意撤銷前對首長、同仁之控訴，並以電話騷擾人
    審委員，有違行紀，而加以懲處，有悔過書及中國商銀於九十年九月二十八日以
    （九０）中通字第一０七號函可稽。是以，上訴人所遭受之上開懲處，顯係中國
    商銀有關人事管理之範疇，客觀上與被上訴人本件侵害其名譽之行為，並無相當
    因果關聯；本院自無庸審究上訴人主張該悔過書係被迫所寫，是否可採；而上訴
    人因遭懲處所受精神上之痛苦，亦不在本件審酌其非財產損害範圍之內。爰審酌
    上訴人係大學畢業，任職中國商銀襄理，月薪原為十餘萬元，(降級後為九萬元)
     被上訴人則為研究所畢業，擔任中國商銀儲蓄部之科長，月薪九萬餘元，各有
    不動產一間（見原法院九十年七月十七日言詞辯論筆錄、本院八十九年度上字第
    三八一號判決、本院卷第九三頁），均有相當之學歷、社會地位及經濟能力；參
    以被上訴人侵權行為之態樣、可歸責程度，及上訴人名譽客觀上所受之損害等情
    ，認上訴人請求被上訴人賠償非財產上損害，以十五萬元為適當。
七、綜上所述，上訴人本於侵權行為損害賠償請求權，在請求上訴人給付十五萬元範
    圍內為有理由，應予准許；逾此所為請求，為無理由，應予駁回。原審僅判決被
    上訴人給付上訴人五萬元，則被上訴人應再給付十萬元。是則，原審除確定部分
    外，就上開應准許部分，為上訴人敗訴之判決，自有未合；上訴意旨求予廢棄改
    判，為有理由，爰由本院予以廢棄改判如主文第二項前段所示。至上訴人之請求
    不應准許部分，原審為上訴人敗訴之判決，於法並無不合，上訴意旨求予廢棄改
    判，為無理由，應予駁回。另上訴人追加自原判決宣示日即九十年七月三十一日
    起至清償日止，按週年利率百分之五計算之遲延利息，其中命被上訴人再給付十
    萬元部分之利息請求，為有理由，應予准許；逾此部分，則應予駁回。
八、本件事證已臻明確，兩造其餘主張陳述及所提之證據，不影響判決之結果，毋庸
    一一論列，附此敘明。
九、據上論結，本件上訴及追加之訴均為一部有理由，一部無理由；依民事訴訟法第
    四百五十條、第四百四十九條第一項、第七十九條但書，判決如主文。
中      華      民      國     九十     年     十二     月     十二     日
                                    民事第三庭
                                        審判長法  官  張  宗  權
                                              法  官  陳  永  昌
                                              法  官  吳  秀  美
右正本係照原本作成。
均不得上訴。
中      華      民      國     九十     年     十二     月     十四     日
                                              書記官  董  曼  華


司法院資訊處製作；財團法人民間司法改革基金會備份。
